臺灣高等法院民事判決　　　　　　　　　 96年度上字第505號
上　　訴　　人
即附帶被上訴人　甲○○
訴 訟 代 理 人　蘇清文律師
複　代　理　人　張馻哲律師
被　上　訴　人
即　附帶上訴人　乙○○
訴 訟 代 理 人　林福地律師
上列當事人間請求侵權行為損害賠償事件，兩造分別對於中華民
國96年4月19日臺灣板橋地方法院96年度訴字第369號第一審判決
提起上訴及附帶上訴（包括追加之訴），本院於96年12月11日言
詞辯論終結，判決如下：
    主      文
原判決關於(一)命上訴人給付新台幣壹拾萬元本息部分，及該部分
假執行之宣告，(二)命上訴人將如附件「道歉聲明」所示內容，張
貼於櫻花公園公寓大廈社區佈告欄日部分，暨命上訴人負擔訴
訟費用（確定部分除外）之裁判均廢棄。
上開廢棄部分，被上訴人在第一審之訴及假執行之聲請均駁回。
附帶上訴及追加之訴均駁回。
第一審關於命上訴人負擔訴訟費用（確定部分除外）部分、第二
審訴訟費用（含附帶上訴、追加之訴部分）均由被上訴人負擔。
    事實及理由
一、按訴之變更或追加，非經他造同意，不得為之，但有擴張或
    減縮應受判決事項聲明之情形，不在此限，民事訴訟法第
    446條第1項、第255條第1項第3款定有明文。查被上訴人就
    如附件所示「道歉聲明」之內容，於原審係請求上訴人應以
    長7公分、寬5公分之篇幅，刊登於中國時報、聯合報、自由
    時報之台北縣版第一版各兩天（星期六、日），原審僅判命
    上訴人應將如附件所示「道歉聲明」之內容張貼於櫻花公園
    公寓大廈社區佈告欄3日，嗣被上訴人向本院提起附帶上訴
    ，並未就其敗訴部分（登報部分）再事主張請求，其另主張
    上訴人應再以A4紙張大小將如附件所示「道歉聲明」之內容
    張貼於櫻花公園公寓大廈社區佈告欄4日，核屬擴張應受判
    決事項之聲明，屬訴之追加之一種型態，依上開規定，自應
    准許，先予敘明。
二、被上訴人主張：其曾擔任位於台北縣中和市○○街30巷之櫻
    花公園公寓大廈第1屆至第4屆管理委員會之主任委員，上訴
    人居住於櫻花公園公寓大廈，竟基於公然侮辱與意圖散布於
    眾之犯意，於民國94年11月27日，在台北縣中和市○○街30
    巷，將內容有「三前主委鄧先生對社區的監督，對區分所有
    權人所有公眾使用地，近市價約8位數之法定空間，15位供
    公眾使用之停車位不動產，間接被賣空。是社區資金的一大
    損失。負責移交人包庇建商之行為，已觸法律責任‧‧‧」
    、「四本人甲○○於91年起多次向管委會申請閱覽使照圖，
    管委會都說沒有，本人於是向台北縣中和市公所地政處及台
    北縣政府工務局，申請地籍圖、使照圖等項時，竟然發現本
    社區成立管理委員會與監督建商移交使用執照時，弊端重重
    ，1.證照上皆有明顯記載，但負責監督移交人沒公告事實卻
    掩護事實而不揭發更是『泯滅良心』、『草菅人命』，不顧
    慮住戶生命安全，把最重要消防通道，社區住戶主要救生之
    要道！違規使用，全蓋違建，違法使用。2.供區分所有權人
    公眾使用之法定停車位被轉空賤賣‧‧‧」等語之提案說明
    書（下稱系爭提案說明書），投遞於該公寓大廈262位住戶
    信箱內，使不特定住戶共見共聞，以此不實事實指摘並以「
    泯滅良心」、「草菅人命」辱罵被上訴人，足生損害於被上
    訴人之名譽。上訴人所犯刑事責任部分，業經原法院以95年
    度簡字第6189號刑事簡易判決判處罪刑在案。上訴人上開故
    意不法侵害被上訴人之行為，致被上訴人名譽受損，爰依民
    法第184條第1項、第195條第1項之規定，請求上訴人給付被
    上訴人精神慰撫金新台幣（下同）1,000,000元及法定遲延
    利息，暨就如附件所示「道歉聲明」之內容，以長7公分、
    寬5公分之篇幅，刊登於中國時報、聯合報、自由時報之台
    北縣版第一版各兩天（星期六、日），以回復被上訴人名譽
    等情（原審判命上訴人應給付被上訴人100,000元本息，及
    應將如附件「道歉聲明」所示內容張貼於櫻花公園公寓大廈
    社區佈告欄3日，上訴人就其敗訴部分提起上訴，被上訴人
    提起附帶上訴請求上訴人再給付900,000元及其法定遲延利
    息，並另主張上訴人應再以A4紙張大小將如附件「道歉聲明
    」所示內容張貼於櫻花公園公寓大廈社區佈告欄4日，惟並
    未就原審所駁回將上開內容登報部分再事主張請求，則該登
    報部分，未經兩造上訴，業已確定）。並答辯聲明：上訴駁
    回。附帶上訴及追加聲明：(一)原判決關於駁回後開第二項部
    分廢棄。(二)上訴人應再給付被上訴人900,000元，及自本件
    起訴狀繕本送達翌日起，至清償日止，按週年利率百分之五
    計算之利息。(三)上訴人應再將如附件「道歉聲明」所示內容
    以A4紙張大小張貼於櫻花公園公寓大廈社區佈告欄4日。
三、上訴人則以：系爭提案說明書之內容並非針對特定人所發表
    ，僅因被上訴人曾任第1屆至第4屆管委會主委，對社區事務
    較為熟悉，上訴人乃向被上訴人發問，系爭提案說明書記載
    「請問鄧主委是否詳知移交過程？」、「請問鄧主委對此弊
    端之認知有何看法？」，均係以假設語氣詢問曾為管委之被
    上訴人該如何處理弊端之意見而已，並無任何詆毀名譽之故
    意。而系爭提案說明書中之「掩蓋事實、泯滅良心」、「包
    庇建商」、「泯滅良心，草菅人命」等文字均係對於系爭提
    案說明書可能存在之弊端作成之評論，與被上訴人無關。櫻
    花公園公寓大廈社區建造完成之初，應提供15個停車位供公
    眾使用，惟建商海山大地建設股份有限公司於銷售房屋時即
    將該15個停車位出售一空，上訴人因此對公共停車位遭人間
    接賣空之事實產生合理懷疑。又上訴人所稱消防通道係指實
    質上及功能上供社區消防救災所用之通道，台北縣政府消防
    局亦認定「八米私設通道，倘發生火災時，為達搶救之目的
    ，消防人員得使用該巷道救災」，櫻花公園公寓大廈社區○
    ○○○○道（下稱系爭八米通道）現確遭違建封閉兩側作為
    社區圖書室及會議室，阻礙救災，與使用執照不符。是上訴
    人對於系爭提案說明書內容，均有其於91年從主管機關取得
    之資料為依據，足以懷疑管委會移交時可能存有弊端，涉及
    公眾事務，上訴人係對公共議題善意發表言論，應受言論自
    由最大範圍之保障。況經上訴人對原法院95年度簡字第6189
    號刑事判決提起上訴，原法院亦以96年度簡上字第65號刑事
    判決撤銷改判上訴人無罪等語置辯。並上訴聲明：(一)原判決
    不利於上訴人部分廢棄。(二)上廢棄部分，被上訴人在第一審
    之訴駁回。答辯聲明：附帶上訴及追加之訴均駁回。
四、被上訴人曾擔任位於台北縣中和市○○街30巷之櫻花公園公
    寓大廈第1屆至第4屆管理委員會之主任委員，於91年12月31
    日卸任，上訴人居住於櫻花公園公寓大廈，於94年11月27日
    將內容有「三前主委鄧先生對社區的監督，對區分所有權人
    所有公眾使用地，近市價約8位數之法定空間，15位供公眾
    使用之停車位不動產，間接被賣空。是社區資金的一大損失
    。負責移交人包庇建商之行為，已觸法律責任‧‧‧」、「
    四本人甲○○於91年起多次向管委會申請閱覽使照圖，管委
    會都說沒有，本人於是向臺北縣中和市公所地政處及臺北縣
    政府工務局，申請地籍圖、使照圖等項時，竟然發現本社區
    成立管理委員會與監督建商移交使用執照時，弊端重重，1.
    證照上皆有明顯記載，但負責監督移交人沒公告事實卻掩護
    事實而不揭發更是『泯滅良心』、『草菅人命』，不顧慮住
    戶生命安全，把最重要消防通道，社區住戶主要救生之要道
    ！違規使用，全蓋違建，違法使用。2.供區分所有權人公眾
    使用之法定停車位被轉空賤賣‧‧‧」等語之提案說明書，
    投遞於該公寓大廈262位住戶信箱內等情，有公寓大廈管理
    組織報備證明、提案說明書等影本在卷可稽（見原法院附民
    卷第7頁、原審卷第24、25頁），復為兩造所不爭執，自堪
    信為真實。
五、被上訴人主張上訴人將系爭提案說明書投遞於櫻花公園公寓
    大廈262位住戶信箱內，使不特定住戶共見共聞，以此不實
    事實指摘並以「泯滅良心」、「草菅人命」辱罵被上訴人，
    足生損害於被上訴人之名譽，爰依民法第184條第1項、第
    195條第1項之規定，請求上訴人給付被上訴人精神慰撫金
    ，及將如附件「道歉聲明」所示內容張貼於櫻花公園公寓大
    廈社區佈告欄，以回復被上訴人名譽等情。上訴人則否認有
    為損害被上訴人名譽之行為，並以前詞置辯。是本件首應審
    究者厥為：系爭提案說明書之內容是否足以減損或貶抑被上
    訴人在社會上之人格、聲譽及地位？經查：
  (一)依上訴人所提櫻花公園公寓大廈建築物之使用執照，即臺北
    縣政府工務局87使字第329號使用執照存根影本（見本院卷
    第35頁），其上確有註記「本建築物依台灣省建築物增設停
    車空間鼓勵要點設計，於地下1層增設公共停車空間15輛」
    等語，且依台灣省政府建設廳86年6月23日修正發布之台灣
    省建築物增設停車空間鼓勵要點第8點規定：「依本要點增
    設之停車空間，應提供公眾使用，除應於建造執照、使用執
    照及平面圖上加註『於Ｘ層增設公共停車空間Ｘ輛供公眾』
    使用外，起造人或所有權人並應於建築物進出口明顯位置設
    標示牌，並負責管理維護」，則依該使用執照存根影本上所
    註記「公共停車空間」，及台灣省建築物增設停車空間鼓勵
    要點第8點所規定「應提供公眾使用」等文字之文義，該使
    用執照上所載之公共停車空間即應提供公眾使用，而非由特
    定人所使用，參酌被上訴人於原法院刑事庭審理時亦證稱：
    伊負責帶領第一屆管理委員會與建商辦理交接事宜，當時伊
    是管理委員會的代表人‧‧‧伊有請建商提供二個公共車位
    ，但是建商拒絕等語（見原法院刑事庭96年10月16日審判筆
    錄第4頁及第5頁），顯見上訴人所居住之櫻花公園公寓大廈
    確實未有供公眾使用之停車空間，至被上訴人於偵查時所提
    之內政部84年10月3日台內營字第8480450號函釋結論雖載：
    「二關於建築物鼓勵增設之停車位如何供公眾使用問題，應
    由所有權人、使用人依使用管理約定為之，所有權人亦不應
    排除於公眾之外，故停車空間不論由所有權人自行使用或供
    不特定人依約定之使用，咸屬供公眾使用」、「四為鼓勵增
    設停車空間、維護購置所有權人之權益、且提高其使用效益
    ，並維護公共安全，依前揭建築物增設停車空間鼓勵要點設
    置之鼓勵增設停車空間，應由起造人於出售或約定使用前擬
    具其使用管理計畫，告知相關權利義務人」等語（見原法院
    檢察署95年度他字第2117號偵查卷第85頁），固可認獎勵停
    車位可為買賣之標的，且購得該獎勵停車位之所有權人亦可
    自行使用該停車位，然該函釋內容，業已逸脫台灣省建築物
    增設停車空間鼓勵要點第8點所規定：「依本要點增設之停
    車空間，應提供公眾使用」之文義解釋，及上開臺北縣政府
    工務局87使字第329號使用執照存根所註記「公共停車空間
    」之字面意義，而上訴人係家庭主婦，已據其於原法院刑事
    庭審理時供承在卷（見原法院刑事庭96年10月16日審判筆錄
    第12頁），且其學歷僅係國中肄業等情，有個人基本資料查
    詢表附於原法院刑事卷可稽，上訴人既非熟稔建築法令之專
    業人士，自無法期其於投遞上開提案說明書前知悉上開內政
    部函釋內容；被上訴人復另提出其與建商所簽訂之預定房屋
    買賣契約書（見原法院檢察署95年度他字第2117號偵查卷第
    36頁至第41頁），而指稱依建商與各住戶所簽訂之預定房屋
    買賣契約書第2條及第9條規定，建商與住戶於買賣房屋時已
    明白約定，凡未購買獎勵停車位之住戶對獎勵停車位已無任
    何權利乙節，然上訴人既主觀上對建商移交時未依臺北縣政
    府所核發使用執照之註記增設公共停車空間乙事有所質疑，
    究不能執該買賣契約書之私人間定型化契約，而免除建商依
    政府所核發使用執照上註記所應盡之義務。則上訴人根據臺
    北縣政府工務局87使字第329號使用執照之上開註記內容，
    而於提案說明書記載「三前主委鄧先生對社區的監督，對區
    分所有權人所有公眾使用地，近市價約8位數之法定空間，
    15位供公眾使用之停車位不動產，間接被賣空。是社區資金
    的一大損失。負責移交人包庇建商之行為，已觸法律責任」
    、「2.供區分所有權人公眾使用之法定停車位被轉空賤賣」
    等論述，並非毫無根據、自行撰述而為上開評論，故上訴人
    上開關於社區公共事務所為言論，仍屬憲法保障之言論自由
    範疇，縱令上訴人無法證明其真實性，但仍非全無據以評論
    之依據，是其評論行為應屬憲法所應保障言論自由之意見陳
    述，至於上訴人評論內容是否正確無誤，則非所問，而與評
    論是否適當無關。上訴人辯稱其就15個獎勵停車位遭間接賣
    空產生合理懷疑，有相當理由確信為真實云云，洵可採取。
  (二)又依櫻花公園公寓大廈之使照圖（見外放證物），該使照圖
    確有「八米私設通道」之圖示，惟該私設通道位置，經臺北
    縣政府工務局人員於95年6月23日現場會勘，現況封閉兩側
    作為圖書室及會議室使用，經查確為違章建築，並以北工拆
    字第0950024877號違章建築認定通知書認定排拆在案等情，
    有臺北縣政府95年7月6日北府工使字第0950498713號函暨會
    勘紀錄表、現場照片影本附卷可稽（見原法院檢察署95年度
    他字第2117號偵查卷第157頁至第164頁），雖臺北縣政府又
    於96年2月2日以北府工拆字第0960005883號函載：「二經查
    中和市○○街30巷『櫻花公園大廈』內之8米私設通道，係
    原87使字第329號使照內核准之有頂蓋式私設通道，且面積
    已計入樓地板面積，非屬違章建築範疇，故旨開號違章建築
    通認定通知書予以撤銷。三副本抄送本府工務局使用課，就
    私自封閉通道，涉及擅自變更使用部分，本依權責卓處」等
    語（見原審卷第61頁），而撤銷原為違章建築之認定，然櫻
    花公園公寓大廈之上開8米私設通道遭私自封閉，且涉及擅
    自變更使用，仍為事實，矧依據消防法第19條第1項前段所
    規定：「消防人員對火災處所及其周邊，非使用或損壞其土
    地、建築物、車輛及其他物品或限制其使用，不能達搶救目
    的時，得使用、損壞或限制其使用」，該8米私設通道，倘
    發生火災時，為達搶救之目的，消防人員得使用該巷道救災
    ，此亦有臺北縣政府消防局95年4月26日第0950010502號函
    在卷可憑（見本院卷第36頁），則該8米私設通道遭封閉兩
    側作為圖書室及會議室使用，倘火災發生時，消防人員自需
    花費時間開通該通道，而影響救災速度，此確會影響櫻花公
    園公寓大廈社區住戶之安全，則上訴人執櫻花公園公寓大廈
    之使照圖，及該社區○○○設○道遭封閉兩側作為圖書室及
    會議室使用等事實，而於提案說明書記載「四本人甲○○於
    91年起多次向管委會申請閱覽使照圖，管委會都說沒有，本
    人於是向臺北縣中和市公所地政處及臺北縣政府工務局，申
    請地籍圖、使照圖等項時，竟然發現本社區成立管理委員會
    與監督建商移交使用執照時，弊端重重，1.證照上皆有明顯
    記載，但負責監督移交人沒公告事實卻掩護事實而不揭發更
    是『泯滅良心』、『草菅人命』，不顧住戶生命安全，把最
    重要消防通道，社區住戶主要救生之要道！違規使用，全蓋
    違建，違法使用」等論述，並非毫無根據，上訴人所為上開
    言論，係對社區公共事務之可受公評之事，而為適當評論，
    仍屬憲法所保障之言論自由範疇，至該提案說明書所載「消
    防通道」、「違建」之內容是否正確無誤，則非所問，此僅
    涉及上訴人上開言論之用語精確度，而不影響上訴人所指摘
    之主要事實，與評論是否適當無關。
  (三)末按因故意或過失，不法侵害他人權利者，應負損害賠償責
    任。又不法侵害他人之名譽，被害人雖非財產上之損害，亦
    得請求賠償相當之金額，並得請求回復名譽之適當處分，民
    法第184條第1項前段、第195條第1項固定有明文。惟上訴人
    所提系爭提案說明書所載之內容，依其所提臺北縣政府工務
    局87使字第329號使用執照存根影本、使照圖等證據資料，
    足認上訴人有相當理由確信其為真實，而其上開言論，亦係
    關於社區公共事務之可受公評之事，縱令上訴人無法證明其
    真實性，但仍非全無據以評論之依據，是其評論行為應屬憲
    法所應保障言論自由之意見陳述，係出於善意發表言論，至
    於上訴人所評論之內容是否正確無誤，則非所問，而與評論
    是否適當無關，則系爭提案說明書所載之內容並不足以減損
    或貶抑被上訴人在社會上之人格、聲譽及地位，是被上訴人
    依民法第184條第1項、第195條第1項之規定，請求上訴人給
    付被上訴人精神慰撫金，及將如附件「道歉聲明」所示內容
    張貼於櫻花公園公寓大廈社區佈告欄，以回復被上訴人名譽
    ，自屬無據。
六、綜上所述，被上訴人依民法第184條第1項、第195條第1項之
    規定，請求上訴人賠償精神慰撫金1,000,000元，及自起訴
    狀繕本送達翌日即96年1月27日起至清償日止，按年息百分
    之五計算之利息，並應將如附件「道歉聲明」所示內容張貼
    於櫻花公園公寓大廈社區佈告欄，以回復其名譽，均為無理
    由，不應准許。原審判命(一)上訴人應給付被上訴人100,000
    元本息部分，並就該部分為假執行之宣告；(二)上訴人應將如
    附件「道歉聲明」所示內容張貼於櫻花公園公寓大廈社區佈
    告欄3日部分，均有未洽。上訴意旨指摘原判決此部分不當
    ，求予廢棄改判，為有理由，應由本院予以廢棄改判如主文
    第二項所示。至原審為被上訴人敗訴之判決（確定部分除外
    ），及駁回其假執行之聲請部分，並無不合。被上訴人附帶
    上訴意旨指摘原判決此部分不當，求予廢棄改判，為無理由
    ，其追加之訴亦無理由，均應予駁回。
七、本件事實已臻明確，兩造其餘攻擊防禦方法及證據經予審酌
    ，核與判決結果不生影響，爰不再逐一論述，併此敘明。
八、據上論結，本件上訴人之上訴為有理由，被上訴人附帶上訴
    及追加之訴均為無理由，依民事訴訟法第450條、第449條第
    1項、第78條，判決如主文。
中　　華　　民　　國　　96　　年　　12　　月　　25　　日
                    民事第四庭
                  　　　審判長法  官  張劍男
                            　法  官  丁蓓蓓
                              法  官  陳昆煇
正本係照原本作成。
被上訴人如不服本判決，應於收受送達後20日內向本院提出上訴
書狀，其未表明上訴理由者，應於提出上訴後20日內向本院補提
理由書狀（均須按他造當事人之人數附繕本）上訴時應提出委任
律師或具有律師資格之人之委任狀；委任有律師資格者，另應附
具律師資格證書及釋明委任人與受任人有民事訴訟法第466條之1
第1項但書或第2項（詳附註）所定關係之釋明文書影本。
中　　華　　民　　國　　96　　年　　12　　月　　26　　日
                              書記官  鐘秀娥
附註：
民事訴訟法第466條之1（第1項、第2項）：
對於第二審判決上訴，上訴人應委任律師為訴訟代理人。但上訴
人或其他法定代理人具有律師資格者，不在此限。
上訴人之配偶、三親等內之血親、二親等內之姻親，或上訴人為
法人、中央或地方機關時，其所屬專任人員具有律師資格並經法
院認為適當者，亦得為第三審訴訟代理人。
